ACORDAO-COMPLETO-2341009

ACÓRDÃO 2687/2019 ATA 8/2019 - PRIMEIRA CÂMARA

VISTOS, relatados e discutidos estes autos de processo de aposentadoria de ex-servidores da Universidade Federal do Paraná,
ACORDAM os Ministros do Tribunal de Contas da União, reunidos em sessão da Primeira Câmara, diante das razões expostas pelo relator e com fundamento na Constituição Federal, art. 71, III e IX, e na Lei 8.443/1992, arts. 1º, V, e 39, II, em:
9.1. considerar legais os atos de concessão de aposentadoria aos ex-servidores Arlete Edling, Juarez Nelson Alves de Lima e Eunice Brisola Inocêncio (número de controle 10792600-04-2015-000133-0) e determinar seus registros;
9.2. considerar ilegais os atos de concessão de aposentadoria aos srs. Ana Valenga, Eliezer Gomes da Silva, Eunice Brisola Inocêncio (números de controle 10792600-04-2016-000113-8 e 10792600-04-2005-000319-5) , Joensen Terezinha Lizott e Marcelo Iacomini e a eles negar registro;
9.3. dispensar a devolução dos valores indevidamente recebidos de boa-fé pelos interessados citados no subitem anterior, nos termos do Enunciado 106 da Súmula de Jurisprudência deste Tribunal;
9.4. determinar à Universidade Federal do Paraná que adote as seguintes medidas, sob pena de responsabilidade solidária da autoridade administrativa omissa:
9.4.1. dê ciência do inteiro teor desta deliberação aos srs. Ana Valenga, Eliezer Gomes da Silva, Eunice Brisola Inocêncio, Joensen Terezinha Lizott e Marcelo Iacomini no prazo de quinze dias e faça juntar a estes autos os comprovantes de notificação nos quinze dias subsequentes;
9.4.2. faça cessar, no prazo de trinta dias, os pagamentos efetuados com base nos atos ora impugnados relativos aos srs. Ana Valenga, Eliezer Gomes da Silva, Joensen Terezinha Lizott e Marcelo Iacomini;
9.4.3. esclareça aos interessados Eliezer Gomes da Silva, Joensen Terezinha Lizott Disperati e Ana Valenga que suas aposentadorias poderão prosperar, nos moldes em que foram concedidas, mediante o recolhimento da contribuição, de forma indenizada, sobre os períodos de atividade rural averbados, nos termos do Enunciado 268 da Súmula da Jurisprudência do TCU;
9.4.4. informe ao sr. Eliezer Gomes da Silva que, em caso de não recolhimento da contribuição previdenciária, poderá ser aposentado por idade, com proventos proporcionais ao tempo de contribuição;
9.4.5. informe à sra. Ana Valenga que, em caso de não recolhimento de contribuição previdenciária, será possível a aplicação do Enunciado 74 da Súmula de Jurisprudência deste Tribunal para assegurar a aposentadoria na proporcionalidade de 25/30;
9.4.6. comunique à interessada Joensen Terezinha Lizott Disperati que, em caso de não recolhimento da contribuição previdenciária, poderá inativar-se por idade, com proventos proporcionais ao tempo de contribuição, calculados com base na Lei 10.887/2004;
9.4.7. cadastre novos atos para aqueles interessados que demonstrem o recolhimento da contribuição previdenciária relativa ao tempo rural;
9.4.8. caso a entidade e a União venham a obter decisão favorável na ação 5057144-19.2015.4.04.7000/JEF-PR, proceda à imediata correção dos proventos da sra. Eunice Brisola Inocêncio, que deverão observar a proporcionalidade 27/30 (ato número de controle 10792600-04-2015-000133-0) ;
9.5. determinar à Secretaria de Fiscalização de Pessoal que, nos termos da Questão de Ordem aprovada pelo Plenário do TCU em 8/6/2011, conforme disposto na Ata 22/2011-TCU-Plenário, encaminhe ao Departamento de Assuntos Extrajudiciais da AGU, bem como à Conjur/TCU, as informações necessárias ao acompanhamento da ação 5057144-19.2015.4.04.7000/JEF-PR, que tramita junto à Turma Nacional de Uniformização (TNU) do Conselho da Justiça Federal.

Aposentadoria. Averbação de tempo de serviço rural. Ausência de contribuição previdenciária.

Primeira Câmara

Universidade Federal do Paraná.

3. Interessados/Responsáveis:
3.1. Interessados: Ana Valenga (XXX.089.309-XX); Ana Valenga (XXX.089.309-XX); Arlete Edling (XXX.638.659-XX); Arlete Edling (XXX.638.659-XX); Eliezer Gomes da Silva (XXX.482.059-XX); Eunice Brisola Inocêncio (XXX.836.209-XX); Eunice Brisola Inocêncio (XXX.836.209-XX); Eunice Brisola Inocêncio (XXX.836.209-XX); Joensen Terezinha Lizott Disperati (XXX.533.659-XX); Juarez Nelson Alves de Lima (XXX.680.409-XX); Marcelo Iacomini (XXX.940.949-XX).

13.1. Ministros presentes: Walton Alencar Rodrigues (Presidente), Benjamin Zymler (Relator), Bruno Dantas e Vital do Rêgo.

ACORDAO-COMPLETO-2392473

Acórdão de Relação 535/2020 - Primeira Câmara

Acórdão de Relação

ACORDAO-COMPLETO-2399392

Acórdão 6136/2020 - Primeira Câmara

ACORDAO-COMPLETO-2358800

Acórdão de Relação 4596/2019 - Primeira Câmara

Ana Valenga

Eunice Brisola Inocêncio

TRF-4

Eliezer Gomes da Silva

Joensen Terezinha Lizott Disperati

BENJAMIN ZYMLER

Adoto como relatório a bem-lançada instrução a cargo da Secretaria de Fiscalização de Pessoal (Sefip) , com a qual manifestou sua anuência o representante do Ministério Público junto a este Tribunal (MPTCU) :
"INTRODUÇÃO
1.	Trata-se de atos de concessão de aposentadoria de Ana Valenga, Arlete Edling, Eliezer Gomes da Silva, Eunice Brisola Inocencio, Joensen Terezinha Lizott Disperati, Juarez Nelson Alves de Lima e Marcelo Iacomini, ex-servidores da Universidade Federal do Paraná.
2.	Os atos foram submetidos, para fim de registro, à apreciação do Tribunal de Contas da União (TCU) , de acordo com o art. 71, inciso III, da Constituição Federal. O cadastramento e a disponibilização ao TCU ocorreram por intermédio do Sistema de Apreciação e Registro de Atos de Admissão e Concessões (Sisac) , na forma dos arts. 2º, caput e incisos I a VI, e 4º, caput, da Instrução Normativa - TCU 78/2018.
HISTÓRICO
3.	Em análise preliminar, após consulta aos atos Sisac, identificou-se a averbação de tempo de serviço rural para os interessados Ana Valenga, Eliezer Gomes da Silva, Eunice Brisola Inocencio, Joensen Terezinha Lizott Disperati, Juarez Nelson Alves de Lima e Marcelo Iacomini. Quanto ao ato de Arlete Edling, observou-se a averbação de tempo de serviço por meio de justificação judicial.
4.	De forma a sanear os autos, foi encaminhada diligência à UFPR solicitando, em relação às concessões dos ex-servidores com averbação de tempo rural, cópias dos comprovantes dos recolhimentos das contribuições previdenciárias relativas a este período ou da certidão de tempo de serviço do INSS atestando tal recolhimento. Quanto à concessão da Sra. Arlete, foram solicitados documentos de comprovação quanto à justificação judicial.
5.	Em resposta foi enviado o Ofício UFPR 1139/10 (peça 1, p. 33-56, e peça 2) , contendo os documentos solicitados e informando que:
	a) Não foram recolhidas contribuições previdenciárias referentes ao período rurícola averbado para Ana Valenga, Eliezer Gomes da Silva, Eunice Brisola Inocêncio e Joensen Terezinha Lizott Disperati;
	b) A averbação de tempo rural para Marcelo Iacomini e Juarez Nelson Alves de Lima corresponde a erro material e as corretas averbações foram mandadas anexas ao ofício;
	c) Quanto ao ato de Arlete Edling, foram encaminhados os documentos pertinentes.
6.	Considerando que as averbações de tempo de serviço rural só seriam regulares em caso de recolhimento das respectivas contribuições previdenciárias, e de que há indícios de incorporação de quintos por função exercida após 1998 por parte do Sr. Marcelo (violando jurisprudência deste Tribunal) , além do fato de que os atos de concessão deram entrada neste Tribunal há mais de cinco anos, fez-se necessário oportunizar o contraditório e a ampla defesa dos interessados Ana Valenga, Eliezer Gomes da silva, Eunice Brisola Inocêncio, Joensen Terezinha Lisott Disperati e Marcelo Iacomini, nos termos do Acórdão 587/2011-TCU-Plenário, da relatoria do Ministro Valmir Campelo, conforme oitivas acostadas às peças 5-9. 
7.	Devidamente notificados, consoante peças 10-13 e 34, quase todos os interessados apresentaram suas defesas, que foram juntadas como peças 20, 24-25, 27-29 e 32. Somente a Sra. Joensen optou por não se manifestar nos autos.
EXAME TÉCNICO
Ato Sisac n. 10792600-04-2005-000200-8 de Eliezer Gomes da Silva
8.	Conforme exposto anteriormente, identificou-se a averbação de tempo de serviço rural (18 anos, 11 meses e 4 dias) no ato do interessado.
9.	Em relação a esta averbação, o Tribunal já pacificou sua jurisprudência em 29/2/2012, por meio do Acórdão 414/2012-TCU-Plenário, de relatoria do Ministro Augusto Nardes, que aprovou o Enunciado 268 da Súmula da Jurisprudência do TCU nos seguintes termos:
O tempo de atividade rural somente poderá ser averbado para fins de aposentadoria no serviço público se recolhidas as respectivas contribuições previdenciárias na época própria ou, posteriormente, de forma indenizada.
10.	Em resposta à diligência, a jurisdicionada informou que não houve recolhimento da contribuição citada por parte do inativo (peça 1, p. 38) , mas sim a emissão de Certidão de Tempo de Contribuição pelo INSS, por determinação judicial (ação 2002.70.00.048199-2/1ª Vara JEF Previdenciário de Curitiba) , reconhecendo o período rurícola.
Resposta à oitiva
11.	Em sua defesa, o interessado, por meio de seus procuradores, alegou que:
	a) teria ocorrido a decadência administrativa;
	b) houve comprovação do tempo rural exercido pela ação 2002.70.00.048199-2, que determinou a emissão da CTC.
12.	Quanto ao argumento 'a', ressalte-se que o Supremo Tribunal Federal já reconheceu não ocorrer decadência administrativa de decisão do TCU que nega registro de ato de admissão, aposentadoria, reforma e pensão, pois este ainda não se encontra constituído. Esses atos, também chamados 'atos sujeitos a registro', se enquadram na categoria de 'ato complexo', que só é aperfeiçoado quando de seu registro pelo TCU. Ao contrário do que alega o interessado, portanto, o ato emitido pela jurisdicionada não configura ato jurídico perfeito e acabado.
13.	Ainda a esse propósito, veja-se o disposto na Decisão 1.020/2000-TCU-Plenário que, por sua vez, cita deliberações do Poder Judiciário: 
a) apreciação da legalidade da aposentadoria, culminada com o respectivo registro, é essencial para que o ato se aperfeiçoe para todos os fins de direito. Negá-la seria negar a própria missão constitucional desta Corte de Contas. Em momento algum trata-se de mero registro mecânico. 
b) encontra-se na jurisprudência, reiteradamente, o acolhimento da tese de que a aposentadoria é um ato complexo. Neste sentido, traz-se à colação aresto do Supremo Tribunal Federal - STF, cuja ementa assim declara: 
'APOSENTADORIA - ATO ADMINISTRATIVO DO CONSELHO DA MAGISTRATURA - NATUREZA - COISA JULGADA ADMINISTRATIVA - INEXISTÊNCIA. O ato de aposentadoria exsurge complexo, somente se aperfeiçoando com o registro perante a Corte de Contas. Insubsistência da decisão judicial na qual assentada, como óbice ao exame da legalidade, a coisa julgada administrativa.' (RE- 195861/ES, Relator Ministro Marco Aurélio, Julgamento em 26.08.97- 2ª Turma) '
c) admitindo-se ser complexo o ato de aposentadoria, conclui-se que o prazo para sua anulação começa a fluir a partir do momento em que ele se aperfeiçoa, com o respectivo registro pelo TCU. Assim, ainda que se admita a aplicabilidade da Lei 9.784/99 às atividades de controle externo, o prazo decadencial estabelecido pelo seu art. 54 não constitui um impedimento à apreciação contemplada pelo art. 71, inciso III, da CF.' (...) 
14.	Por sua vez o mesmo STF, em acórdão proferido em 7/4/2008, ao decidir sobre o MS 25.552, confirmou esse entendimento, conforme se pode verificar dos termos da respectiva ementa - in verbis: 
EMENTA: MANDADO DE SEGURANÇA. ATO DO TRIBUNAL DE CONTAS DA UNIÃO. APOSENTADORIA DE MAGISTRADO. (...) INAPLICABILIDADE DO ART. 250 DA LEI N. 8.112/1990. DECADÊNCIA ADMINISTRATIVA E OFENSA AO PRINCÍPIO DA IRREDUTIBILIDADE DE SALÁRIOS NÃO CONFIGURADAS. 
1. (...) 
3. O Supremo Tribunal Federal pacificou entendimento de que, sendo a aposentadoria ato complexo, que só se aperfeiçoa com o registro no Tribunal de Contas da União, o prazo decadencial da Lei 9.784/99 tem início a partir de sua publicação. Aposentadoria do Impetrante não registrada: inocorrência da decadência administrativa. 
4. A redução de proventos de aposentadoria, quando concedida em desacordo com a lei, não ofende o princípio da irredutibilidade de vencimentos. Precedentes. 
5. Segurança denegada.
15.	Assim, tal argumento não merece acolhida.
16.	Quanto ao argumento 'b', merece relevância a distinção entre a emissão de Certidão de Tempo de Serviço pelo INSS e a averbação de tempo rural no RPPS. O STJ já deixou claro que o INSS não pode se recusar a emitir a Certidão uma vez reconhecido o período rurícola. Entretanto, também pacificou o entendimento que, na contagem recíproca de tempo de serviço, se faz necessário o recolhimento da contribuição previdenciária, como se pode observar de forma literal na Ementa do Acórdão proferido no AgRg do Recurso Especial 1.360.119-SP, transcrita a seguir:
Ementa do Acórdão proferido no AgRg no Recurso Especial 1.360.119-SP (2012/0271478-9) , Relator: Ministro Herman Benjamin, Segunda Turma, Publ: DJe de 12/6/2013:
PREVIDENCIÁRIO. APOSENTADORIA POR TEMPO DE SERVIÇO. TRABALHO EXERCIDO NA ATIVIDADE RURAL EM PERÍODO ANTERIOR À LEI 8.213/1991. EXPEDIÇÃO DE CERTIDÃO DE TEMPO DE SERVIÇO.
1. O ora agravante defende que, 'como o recorrido pretende a averbação do tempo de exercício de atividade rural para fins de contagem recíproca com o tempo de serviço público, dado que atualmente labora como militar, somente poderia ser reconhecido o período pretendido se houvesse prova de contribuição do respectivo período, ou indenização, nos termos do artigo 96,
IV, da Lei n° 8.213/91'.
2. O Tribunal local consignou: 'Não obstante sejam inexigíveis recolhimentos previdenciários para se computar tempo de serviço na atividade rural anterior à Lei n.º 8.213/91, esse lapso não pode, por disposição legal, ser utilizado para efeitos de carência e contagem recíproca, nos termos dos artigos 55, § 2º, e 96, inciso IV, ambos do referido diploma normativo'.
3. Tendo em vista que o acórdão recorrido decidiu a questão no mesmo sentido do pleiteado pelo recorrente, constata-se falta de interesse recursal no caso.
4. Reconhecido o tempo de serviço rural, não pode o INSS recusar-se a cumprir seu dever de expedir a certidão de tempo de serviço. Precedente do STJ.
5. Nas hipóteses em que o servidor público busca a contagem de tempo de serviço prestado como trabalhador rural para fins de contagem recíproca, é preciso recolher as contribuições previdenciárias pertinentes que se buscam averbar, em razão do disposto nos arts. 94 e 96, IV, da Lei 8.213/1991.
6. Agravo Regimental não provido.
17.	Assim, tal alegação também não merece prosperar, cabendo proposta de julgamento pela ilegalidade do ato e recusa de seu registro.
18.	Excluindo-se o tempo rural, restam ao inativo 28 anos, 2 meses e 18 dias de tempo de serviço averbados - insuficientes para manter sua aposentadoria voluntária com proventos integrais. Entretanto, sua idade ultrapassa o limite da aposentadoria compulsória. Logo, o ex-servidor pode continuar inativado, sendo necessário ajustar seus proventos à razão de 28/35 avos da média de seus proventos, calculada conforme previsão na EC 41/03.
19.	Alternativamente, o interessado pode efetuar o recolhimento, de forma indenizada, da contribuição previdenciária sobre o tempo de serviço rural e manter seus proventos integralizados.
Ato Sisac n. 10792600-04-1998-000235-4 de Joensen Terezinha Lizott Disperati
20.	Conforme exposto anteriormente, identificou-se a averbação de tempo de serviço rural (3 anos) no ato da interessada.
21.	Consoante o exposto no parágrafo 9, tal período somente pode ser averbado após o recolhimento da respectiva contribuição previdenciária.
22.	Em resposta à diligência, a jurisdicionada informou que não houve recolhimento da contribuição citada por parte da inativa (peça 1, p. 38) , mas sim o reconhecimento do período rurícola por meio de Certidão de Tempo de Serviço emitida pelo INSS.
Resposta à oitiva
23.	A interessada, devidamente notificada (peça 34) , entrou em contato por e-mail (peça 35) , em 5/2/2018, informando que teria agendado horário no INSS a fim de obter a comprovação de recolhimento das contribuições previdenciárias sobre o tempo de serviço rural averbado.
24.	Entretanto, quase 8 meses depois desse contato, não houve qualquer manifestação da inativa nos autos. Cabe, assim, proposta para que seu ato seja julgado ilegal e tenha seu registro recusado.
25.	Excluindo-se o tempo rural, restam à ex-servidora 23 anos e 1 mês de tempo de serviço averbados - insuficientes para continuar aposentada. Logo, cabe à interessada retornar à atividade para cumprir tempo suficiente para sua inativação ou recolher a contribuição previdenciária, de forma indenizada, para que sua aposentadoria possa prosperar nos moldes em que foi concedida.
Ato Sisac n. 10792600-04-1998-000104-8 de Juarez Nelson Alves de Lima
26.	Conforme exposto anteriormente, identificou-se a averbação de tempo de serviço rural (1 ano e 20 dias) no ato do interessado.
27.	Entretanto, consoante documentos encaminhados pela jurisdicionada em resposta à diligência (peça 2, p. 20-26) , tal tempo de serviço corresponde, na realidade, a período militar, nos termos da Certidão 18/Cindacta II, acostada à peça 2, p. 22.
28.	Assim, o ato do interessado pode receber proposta de julgamento pela legalidade, com a ressalva de que a averbação de tempo de serviço rural se trata, na realidade, de período militar, e ter seu registro concedido.
Ato Sisac n. 10792600-04-2004-000100-9 de Marcelo Iacomini
29.	Conforme exposto anteriormente, identificou-se a incorporação de quintos de função comissionada por parte do interessado, mais especificamente pela CD-4 ocupada entre 21/9/98 a 22/9/2002, consoante a discriminação dos tempos em funções comissionadas em seu ato Sisac. Além disso, também se constatou a averbação de período rurícola (2 anos, 8 meses e 18 dias) em sua concessão.
30.	A jurisdicionada, em sua resposta à diligência, informou que a averbação de tempo de serviço rural corresponde a erro material (peça 1, p. 38) . Na realidade, tal período corresponde a tempo de serviço de iniciativa privada, consoante informação à peça 2, p. 7.
31.	Quanto à incorporação de função, o entendimento do STF a respeito do tema foi pacificado em 2015, na apreciação do Recurso Extraordinário 638.115/CE, com repercussão geral, que deixou cristalino que as decisões judiciais ou atos emanados pelos poderes Executivo, Legislativo ou Judiciário que determinaram a incorporação de quintos/décimos no período compreendido entre a edição da Lei 9.624/1998 e a MP 2.225-45/2001 carecem de fundamento legal.
32.	Nessa mesma linha foi julgado o MS 25.763/DF, conforme ementa transcrita a seguir:
Mandado de segurança. 2. Administrativo. Servidor público. 3. Cabimento do mandado de segurança da União para impugnar ato do Tribunal de Contas da União. 4. Impossibilidade de incorporação de quintos decorrente do exercício de funções comissionadas no período compreendido entre a edição da Lei 9.624/1998 e a MP 2.225-48/2001. Art. 61, § 1º, inciso II, 'a', e 63, inciso I, CF/88. 5. Ausência de fundamentação legal indispensável para incorporação dos quintos no período de 9.4.1998 a 4.9.2001, data da edição da MP 2.225-45/2001. Violação ao princípio constitucional da legalidade. 6. A medida provisória tão somente transformou em Vantagem Pessoal Nominalmente Identificada (VPNI) a incorporação das parcelas a que se referem os arts. 3º e 10 da Lei 8.911, de 11 de julho de 1994, e o art. 3º da Lei 9.624, de 2 de abril de 1998. 7. Inconstitucionalidade do Acórdão 2.248/2005, do TCU e extinção da incorporação de quintos/décimos desde a Lei 9.527/97. 8. Impetração conhecida e segurança concedida.  (grifo nosso) 
33.	Esta Egrégia Corte tem se posicionado seguindo o entendimento do STF, conforme decisões exaradas nos Acórdão 2444/2015-TCU-Plenário; e 5.380/2016 e 8.788/2016, ambos da 2ª Câmara. Nesse diapasão, o recebimento dos 2/5 adicionais de CD-4 é irregular. 
Resposta à oitiva
34.	Em sua defesa (peça 24) , o interessado alega que o pagamento da incorporação de função ocupada entre 1998 e 2001 se encontra amparado pelo Mandado de Segurança 2006.70.00.029139-4/PR, já transitado em julgado.
35.	Consultando-se os documentos acostados pelo inativo (peça 24, p. 6-44) , verificou-se que a sentença judicial (peça 24, p. 6-11) foi desfavorável a seu pleito. Entretanto, em grau de Apelação, o Tribunal Regional Federal da 4ª Região deu provimento ao recurso do interessado e reconheceu a possibilidade de incorporação dos 2/5 de CD-4 (peça 24, p. 14-22) . Como não houve admissão de Recurso Especial ao STJ, o MS transitou em julgado e o processo foi baixado definitivamente em 23/5/2008 (peça 24, p. 24) .
36.	Assim, considerando o trânsito em julgado do MS 2006.70.00.029139-4/PR, com sentença favorável ao inativo, e o fato de que a decisão judicial não pode ser suprimida por esta Corte de Contas, não cabe determinação para interrupção do pagamento da incorporação de CD-4. 
37.	Quanto ao valor pago referente à incorporação, destaque-se que ele respeita a jurisprudência do TCU, consoante o previsto no Acórdão 1915/2012-TCU-Plenário, de relatoria do Ministro Augusto Nardes, nos termos da tabela abaixo:
	Cargos de Direção (CD) 

	CD
	5/5 (10/10) 
	4/5 (8/10) 
	3/5 (6/10) 
	2/5 (4/10) 
	1/5 (2/10) 

	CD-1
	5.853,96
	4.683,17
	3.512,37
	2.341,58
	1.170,79

	CD-2
	5.017,68
	4.014,14
	3.010,61
	2.007,07
	1.003,54

	CD-3
	3.972,33
	3.177,86
	2.383,40
	1.588,93
	794,46

	CD-4
	2.926,98
	2.341,58
	1.756,18
	1.170,79
	585,39

38.	Entretanto, como a incorporação continua irregular, cabe proposta de julgamento pela ilegalidade do ato e recusa de seu registro sem, contudo, determinar a exclusão da incorporação de FC ou do tempo de serviço rural (que restou comprovado tratar-se de tempo de iniciativa privada) .
Atos Sisac n. 10792600-04-2003-000039-5 e 10792600-04-2010-000420-3 de Arlete Edling
39.	Os atos da interessada serão analisados em conjunto pois há apenas uma diferença entre eles: a inclusão de 1 ano, 10 meses e 6 dias de tempo insalubre por via administrativa pela UFPR no ato Sisac n. 10792600-04-2010-000420-3.
40.	O tempo de justificação judicial presente nos dois atos corresponde a tempo insalubre reconhecido pela justiça por meio da ação 2002.70.00.005037-3/SJPR (peça 2, p. 40-43) . Além desse período, conforme já citado, foi averbado tempo insalubre por via administrativa no ato de alteração.
41.	A averbação de ambos os períodos respeita a jurisprudência pacificada do Tribunal, em especial o Acórdão 2008/2006-TCU-Plenário de relatoria do Ministro Walton Alencar Rodrigues, que reconhece essa possibilidade para o servidor que exerceu, como celetista, no serviço público, atividades dessa natureza no período anterior à vigência da Lei 8.112/90. Para esse fim, o TCU tem aceitado a averbação realizada de ofício pelo órgão/entidade de origem quando se trata de cargo cujas atribuições, presume-se, envolvam risco para a higidez física do profissional, como, por exemplo, odontólogo, médico e enfermeiro - sendo este último caso correspondente ao cargo da interessada. 
42.	Assim, seus atos podem receber proposta de julgamento pela legalidade e concessão de seu registro.
Atos Sisac n. 10792600-04-2004-000797-0 e 10792600-04-2004-000520-9 de Ana Valenga
43.	Os atos da interessada serão analisados em conjunto pois há apenas uma diferença entre eles: a inclusão da rubrica DIF. ENQ. LEI7596/87 no ato de alteração. Contudo, consultando-se o contracheque da inativa (peça 36) , verificou-se que tal parcela não está mais sendo percebida. Assim, na prática, os atos são idênticos. 
44.	Além do apontado no parágrafo anterior, verificou-se a averbação de 17 anos, 9 meses e 25 dias de tempo rural nos atos da interessada. 
45.	Consoante o exposto no parágrafo 9, tal período somente pode ser averbado após o recolhimento da respectiva contribuição previdenciária.
46.	Em resposta à diligência (peça 1, p. 38) , a jurisdicionada informou que não foi recolhida a contribuição previdenciária correspondente a tal averbação.
Resposta à oitiva
47.	Em sua defesa (peça 25) , a interessada, por meio de seus procuradores, alegou que:
	a) teria ocorrido a decadência administrativa;
	b) a Lei 9.796, que teria exigido o recolhimento da contribuição para contagem recíproca foi editada no ano de 1999 - posterior à concessão da interessada, e, logo, seus efeitos não incidem em sua aposentadoria;
	c) qualquer redução de valor no benefício da inativa violaria o princípio da boa-fé
	d) e o da segurança jurídica.
48.	O argumento 'a' não merece acolhida pois, consoante já exposto nos parágrafos 12-14, o ato de concessão de aposentadoria é um ato complexo, aperfeiçoado apenas com o julgamento pelo TCU, não cabendo, portanto, decadência anterior a tal evento.
49.	Em relação ao argumento 'b', destaque-se que a obrigatoriedade do recolhimento da contribuição previdenciária deriva da própria Constituição Federal, em seu artigo 202, §2º, na redação original, ou o atual artigo 201, §9º. Tal circunstância tem sido reiteradamente afirmada pelo STF, conforme apontado no Voto condutor do Acórdão 4216/2017-TCU-Primeira Câmara, de relatoria do Ministro Benjamin Zymler, que apresenta a ementa da decisão exarada nos autos do Mandado de Segurança 33.482, da relatoria do Ministro Luiz Fux:
AGRAVO REGIMENTAL EM MANDADO DE SEGURANÇA. SERVIDOR PÚBLICO. APOSENTADORIA. CONTAGEM DE TEMPO DE ATIVIDADE RURAL. NECESSIDADE DE COMPROVAÇÃO DO RECOLHIMENTO DAS CONTRIBUIÇÕES PREVIDENCIÁRIAS PARA A CONCESSÃO DE APOSENTADORIA PELO REGIME PRÓPRIO DE PREVIDÊNCIA SOCIAL. CONCESSÃO DE APOSENTADORIA. ATO COMPLEXO. TERMO INICIAL DO PRAZO PREVISTO NO ART. 54 DA LEI 9.784/1999. AGRAVO REGIMENTAL A QUE SE NEGA PROVIMENTO. 
1. A contagem recíproca de tempo de serviço rural para a aposentadoria no serviço público (regime próprio) pressupõe o recolhimento das contribuições previdenciárias correspondentes. Precedentes: MS 28.917/DF, Rel. Min. Rosa Weber, Primeira Turma, DJe 28.10.2015; MS 28.668/DF, Rel. Min. Ricardo Lewandowski, Segunda Turma, Dje 11.06.2014; MS 28.929/DF, Rel. Min. Cármen Lúcia, Plenário, DJe 14/1/2011; MS 26.391, Rel. Min. Marco Aurélio, Plenário, DJe 6/6/2011; RE 600.582/RS, Rel. Min. Cármen Lúcia, Primeira Turma, DJe 21.2.2011. 
2. Os precedentes desta Suprema Corte tiveram por fundamento o art. 201, § 9º, da Constituição da República, que tratou, para efeito de aposentadoria, da possibilidade de contagem recíproca de tempo de contribuição na Administração Pública e na atividade privada, rural e urbana, o qual, embora tenha sido renumerado, constava da redação original da Constituição Federal como art. 202, § 2º.
3. In casu, não houve aplicação retroativa da EC nº 20/1998, tendo sido observado o entendimento firmado por esta Corte em relação à aplicação da legislação vigente por ocasião do preenchimento dos requisitos para a aposentadoria. 
4. O ato de aposentadoria de agentes públicos é complexo e somente se aperfeiçoa após o seu registro junto ao TCU. A partir desse momento é que começa a correr o prazo estabelecido pelo art. 54 da Lei nº 9.784/1999. 
5. Agravo regimental a que se NEGA PROVIMENTO' (MS 33482 Agr, Relator Min. Luiz Fux, Primeira Turma, julgado em 16/8/2016, DJe 31/8/2016) .
50.	Considerando que a vigência da aposentadoria da interessada é posterior à edição da CF88 (mais precisamente 29/3/93) , o recolhimento de contribuição previdenciária já era requisito necessário para a averbação de tempo rural quando de sua aposentação. 
51.	Em relação ao princípio da boa-fé (argumento 'c') , frise-se que já se encontra contemplado pela Súmula 106 do Tribunal, que dispõe que 'o julgamento pela ilegalidade das concessões de reforma, aposentadoria e pensão, não implica por si só a obrigatoriedade da reposição das importâncias já recebidas de boa-fé'.  Assim, tal argumento não merece acolhida pois, conforme a súmula citada, não haverá ressarcimento dos valores já recebidos até o julgamento de mérito do ato de concessão.
52.	Em relação à alegação de violação ao princípio da segurança jurídica (argumento 'd') , é certo que houve acórdãos do próprio TCU que aplicaram este princípio para, excepcionalmente, considerar legais atos de pessoal apresentando irregularidades.
53.	Todavia, esses acórdãos tiveram pontos em comum, sintetizados com precisão no voto condutor do Acórdão 69/2015-TCU-Segunda Câmara, de relatoria do Ministro Raimundo Carreiro:
31. Quanto à invocação dos princípios da segurança jurídica e da proteção da confiança para estabilizar, pelo decurso do tempo, atos de pessoal originalmente eivados de alguma irregularidade, o entendimento convergente na jurisprudência deste tribunal é no sentido de que o fluir do tempo, mesmo que excessivamente prolongado, somente autoriza a estabilização do ato quando sua eventual impugnação implicar prejuízo insuportável e irreversível ao interessado (Ac. 3.245/2010-Plenário - Rel. Min. Augusto Nardes; Ac. 1.011/2013-Plenário - Rel. Min. JoséJorge; Ac. 2.251/2014-Plenário - Rel. Min. Bruno Dantas; entre outros) .
54.	Observa-se, assim, que o entendimento predominante no TCU é que o princípio da segurança jurídica prevalece sobre o princípio da legalidade apenas na hipótese em que for irreversível a situação fática do interessado ou insuportável o prejuízo a ele causado.
55.	No caso ora em análise, esse requisito não se encontra presente. Conforme bem clarificado pelo voto condutor do Acórdão 4985/2017-TCU-Primeira Câmara, de relatoria do Ministro Bruno Dantas, a configuração de prejuízo insuportável e irreversível está relacionada: i) à impossibilidade de reversão do servidor à atividade para complementar tempo de serviço considerado ilegal; ii)  à supressão dos meios de subsistência condigna; iii) ao estado de saúde do beneficiário; ou iv) à absoluta impossibilidade de preenchimento de algum requisito legal
56.	É certo que a exclusão do tempo rural da concessão da interessada lhe causará redução nos vencimentos, entretanto sua renda continuará ultrapassando os R$ 2.000,00. Não é razoável supor que tal renda mensal não configure subsistência condigna, e, portanto, prejuízo insuportável e irreversível. Logo, tal argumento também não merece acolhida.
57.	Assim, o ato merece proposta de julgamento pela ilegalidade e recusa de seu registro.
58.	Excluindo-se o tempo rural, restam à inativa 18 anos, 2 meses e 25 dias de tempo de serviço averbados - insuficientes para manter sua aposentadoria voluntária com proventos integrais. Entretanto, sua idade ultrapassa o limite da aposentadoria compulsória. Logo, a ex-servidora pode continuar inativada, sendo necessário ajustar seus proventos à razão de 18/30 avos.
Ato Sicac n. 10792600-04-2005-000319-5 de Eunice Brisola Inocencio
59.	Preliminarmente à análise do ato em tela, frise-se que o ato inicial e o primeiro de alteração da interessada (n. Sisac 10792600-04-2004-000493-8 e 10792600-04-2005-000238-5, respectivamente) foram julgados ilegais pelo Acórdão 4776/2014-TCU-Primeira Câmara, de relatoria do Ministro Benjamin Zymler, devido à averbação de tempo de serviço rural sem o recolhimento da respectiva contribuição previdenciária.
60.	O ato ora em análise contém a mesma averbação irregular, de 6 anos de período rurícola. Tal fato é compreensível, considerando que ele foi publicado e enviado ao TCU antes do Acórdão supracitado.
61.	Consoante o exposto no parágrafo 9, tal período somente pode ser averbado após o recolhimento da respectiva contribuição previdenciária.
Resposta à oitiva
62.	Em sua defesa (peças 27-29 e 32) , a interessada, por meio de seus procuradores, alegou que essa averbação estaria amparada por sentença exarada no âmbito do processo 5057144-19.2015.4.04.7000/JEF-PR.
63.	De fato, consultando-se a sentença da 1ª instância (peça 27, p. 119-125) , e o Voto e o Acórdão (peça 27, p. 214-221) do Tribunal Regional Federal da 4ª Região, verificou-se que foi garantido o direito à manutenção da percepção de proventos integrais por parte da inativa. 
64.	Contudo, a ação ainda não transitou em julgado, consoante movimentação processual acostada à peça 37. 
65.	Assim, dada a averbação irregular, o ato merece proposta de julgamento pela ilegalidade e recusa de seu registro. Entretanto, não é possível determinar o ajuste de proventos da interessada, com a exclusão do período rurícola, devido à ação 5057144-19.2015.4.04.7000/JEF-PR.
66.	Ademais, dado que tal processo não transitou em julgado, cabe determinação para seu acompanhamento por parte da Conjur/TCU e pela AGU.
Ato Sisac n. 10792600-04-2015-000133-0 de Eunice Brisola Inocencio
67.	O ato ora em análise foi publicado e enviado ao TCU após a edição do Acórdão 4776/2014-TCU-Primeira Câmara acima citado, sendo que a averbação irregular de período rurícola foi excluída.
68.	Considerando que não há qualquer irregularidade no ato, este merece proposta de julgamento pela legalidade, com concessão de seu registro.
Ato Sisac n. 10792600-04-2016-000113-8 de Eunice Brisola Inocencio
69.	O ato ora em análise foi publicado e enviado ao TCU em atendimento à sentença judicial proferida no processo 5057144-19.2015.4.04.7000/JEF-PR, já apresentada nos parágrafos 63 e 64.
70.	Dado que tal ato voltou a incluir o período rurícola, cabe proposta de julgamento pela sua ilegalidade e recusa de seu registro.
71.	Mas, considerando que a ação 5057144-19.2015.4.04.7000/JEF-PR ainda não transitou em julgado, cabe determinação para seu acompanhamento, conforme já exposto no parágrafo 66.
CONCLUSÃO
72.	Tendo em vista a averbação de tempo de serviço rural sem a o recolhimento da respectiva contribuição previdenciária nos atos de Eliezer Gomes da Silva, Joensen Terezinha Lizott Disperati, Ana Valenga (os dois atos) e Eunice Brisola Inocencio (atos Sisac n. 10792600-04-2005-000319-5 e 10792600-04-2016-000113-8) , conclui-se que seus atos de concessão de aposentadoria merecem proposta de julgamento pela ilegalidade e recusa de seus registros.
73.	O Sr. Eliezer pode permanecer aposentando, tendo seus proventos ajustados à razão de 28/35 avos, ou recolher a contribuição para mantê-los integralizados.
74.	A Sra. Joensen deve retornar à atividade para cumprir tempo suficiente para sua inativação ou recolher a contribuição para permanecer inativada.
75.	A Sra. Ana pode permanecer aposentada, tendo seus proventos ajustados à razão de 18/30 avos, ou recolher a contribuição para mantê-los integralizados.
76.	Quanto à Sra. Eunice, não cabe determinação para ajuste em seus proventos no momento devido à decisão exarada no âmbito da ação 5057144-19.2015.4.04.7000/JEF-PR, que os mantêm integralizados. Resta, contudo, determinar à Conjur/TCU e à AGU que acompanhem o processo até seu trânsito em julgado.
77.	Em relação aos atos de Arlete Edling (os dois atos) , Juarez Nelson Alves de Lima, e o n. Sisac 10792600-04-2015-000133-0 de Eunice Brisola, conclui-se que não foram encontradas irregularidades e que podem receber a chancela de legal, com concessão de seu registro. O ato do Sr. Juarez merece a ressalva de que o tempo rural averbado corresponde, na realidade, a tempo militar.
78.	Por fim, o ato de Marcelo Iacomini também merece proposta de julgamento pela ilegalidade, com recusa de seu registro, devido à incorporação irregular de 2/5 de CD-4. Contudo, não é possível determinar a exclusão de tal incorporação por encontrar-se amparada pelo Mandado de Segurança 2006.70.00.029139-4/PR, já transitado em julgado.
PROPOSTA DE ENCAMINHAMENTO
79.	Ante o exposto, e de conformidade com o preceituado no artigo 71, inciso III, da Constituição Federal c/c os arts. 1º, inciso V, e 39, inciso II, da Lei 8.443/92 e os artigos 1º, inciso VIII, e 260, §§1º e 4º, do Regimento Interno do TCU, propõe-se:
	a) considerar LEGAIS e conceder o registro dos atos de concessão de aposentadoria de Arlete Edling (CPF: XXX.638.659-XX) , Eunice Brisola Inocencio (CPF XXX.836.209-XX) em relação ao ato Sisac n. 10792600-04-2015-000133-0, e Juarez Nelson Alves de Lima (CPF: XXX.680.409-XX) - este último com a ressalva de que o tempo rural averbado corresponde, na realidade, a tempo militar;
	b) considerar ILEGAIS e recusar o registro dos atos de concessão de aposentadoria Eliezer Gomes da Silva (CPF: XXX.482.059-XX) , Joensen Terezinha Lizott Disperati (CPF: XXX.533.659-XX) , Ana Valenga (CPF: XXX.089.309-XX) , Marcelo Iacomini (CPF: XXX.940.949-XX) , e Eunice Brisola Inocencio (CPF XXX.836.209-XX) em relação aos atos Sisac n. 10792600-04-2005-000319-5 e 10792600-04-2016-000113-8;
	c) dispensar a devolução dos valores indevidamente recebidos até a data da ciência pela Universidade Federal do Paraná do Acórdão que vier a ser proferido, com base no Enunciado 106 da Súmula da Jurisprudência do TCU;
	d) determinar à Universidade Federal do Paraná, com fundamento no art. 45 da Lei 8.443/1992, que:
		d.1) esclareça aos interessados Eliezer Gomes da Silva, Joensen Terezinha Lizott Disperati e Ana Valenga que suas aposentadorias poderão prosperar, nos moldes em que foram concedidas, mediante o recolhimento da contribuição, de forma indenizada, sobre os períodos de atividade rural averbados, nos termos do Enunciado 268 da Súmula da Jurisprudência do TCU;
		d.2) informe aos inativos Eliezer Gomes da Silva e Ana Valenga que, em caso de não recolhimento da contribuição citada em d.1, podem permanecer aposentados, tendo seus proventos ajustados à razão de 28/35 e 18/30 avos, respectivamente;
		d.3) comunique à interessada Joensen Terezinha Lizott Disperati que, em caso de não recolhimento da contribuição citada em d.1, faz-se necessário retornar à atividade para completar o tempo de serviço necessário para a inativação;
		d.4) caso se comprove o recolhimento das contribuições por parte dos interessados, nos termos do Enunciado 268 da Súmula da Jurisprudência do TCU, ou os inativos citados em d.2 optem por permanecer aposentados com ajustes em seus proventos, cadastre novos atos de aposentadoria, nos termos do artigo 262, § 2o, do Regimento Interno do TCU, c/c artigo 19, § 3º, da Instrução Normativa TCU 78/2018;
		d.5) informe aos ex-servidores citados em d.1 o teor do Acórdão que vier a ser prolatado, encaminhando ao TCU, no prazo de trinta dias, comprovante da data de ciência pelos inativos, nos termos do art. 4º, § 3º, da Resolução-TCU 170/2004, alertando-os de que o efeito suspensivo proveniente de eventual interposição de recurso junto ao TCU não os exime da devolução dos valores indevidamente percebidos após a notificação, em caso de não provimento desse recurso.
	e) determinar à SEFIP que, nos termos da Questão de Ordem aprovada pelo Plenário do TCU em 8/6/2011, conforme disposto na Ata 22/2011-TCU-Plenário, encaminhe ao Departamento de Assuntos Extrajudiciais da AGU, bem como à Conjur/TCU, as informações necessárias ao acompanhamento da ação 5057144-19.2015.4.04.7000/JEF-PR, que tramita junto à Turma Nacional de Uniformização (TNU) do Conselho da Justiça Federal (CFJ) ."
É o relatório.

8.1. Vinicius Rafael Presente (66052/OAB-PR) e outros, representando Eunice Brisola Inocêncio.  
8.2. Ernani Moreno Silva (38.050/OAB-PR) e outros, representando Ana Valenga.  
8.3. Mauricio de Jesus Tozetti (38.229/OAB-PR) e outros, representando Eliezer Gomes da Silva.

Procurador Rodrigo Medeiros de Lima.

PESSOAL. APOSENTADORIA. TEMPO RURAL. INCORPORAÇÃO DE QUINTOS APÓS O ADVENTO DA LEI 9.424/1998. OITIVA. ILEGALIDADE DE ALGUNS DOS ATOS. ENUNCIADO 106. DETERMINAÇÕES.

APOSENTADORIA (APOS)

Secretaria de Fiscalização de Pessoal (SEFIP).

Trata-se de aposentadoria de ex-servidores da Universidade Federal do Paraná (UFPR) .
2. De início, acolho a proposta de considerar legal o ato do servidor Juarez Nelson Alves de Lima, uma vez que se verificou que o tempo averbado como "rural" trata-se, na verdade, de tempo militar.
3. Quanto aos demais interessados, foi observado que todos eles fizeram uso de tempo de atividade rural para sua aposentadoria estatutária, sem recolhimento de contribuição previdenciária.
4. Tendo os atos ingressado no Tribunal há mais de cinco anos, foi promovida a oitiva dos interessados.
Eliezer Gomes da Silva
5. O servidor Eliezer Gomes da Silva, aposentado no cargo de Contador em 2005, averbou 18 anos, 11 meses e 4 dias de tempo rural sem recolhimento de contribuição previdenciária, embora precisasse apenas de cerca de 5 anos, uma vez que contava com 19 anos, 11 meses e 23 dias de tempo no órgão, 1 ano de licença-prêmio computada em dobro e 8 anos e 25 dias de tempo de empresa privada.
6. Acolho o exame da Sefip que afastou, como fundamento, a existência de decisão judicial que ampararia o cômputo do tempo rural.
7. A despeito de a sentença não ter sido juntada aos autos, o próprio interessado, quando ouvido, asseverou que a decisão judicial assegurou a emissão da certidão de tempo de contribuição.
8. Ora, não se questiona a certidão em si, mas apenas a utilização do tempo rural, sem recolhimento de contribuição previdenciária, para fins de aposentadoria estatutária. 
9. Isso porque é pacífica a jurisprudência do Supremo Tribunal Federal (STF) no sentido de que a contagem recíproca de tempo de serviço exige o recolhimento de contribuição previdenciária, a exemplo do MS 34.695 AgR/DF (rel. Ministro Luiz Fux, julgado em 1º/12/2017 pela Primeira Turma) :
"EMENTA: AGRAVO INTERNO EM MANDADO DE SEGURANÇA. SERVIDOR PÚBLICO. APOSENTADORIA. CONTAGEM DE TEMPO DE ATIVIDADE RURAL. CONTAGEM RECÍPROCA. NECESSIDADE DE COMPROVAÇÃO DO RECOLHIMENTO DAS CONTRIBUIÇÕES PREVIDENCIÁRIAS PARA A CONCESSÃO DE APOSENTADORIA PELO REGIME PRÓPRIO DE PREVIDÊNCIA SOCIAL. AVERBAÇÃO DO TEMPO DE SERVIÇO PRESTADO EM ATIVIDADE RURAL. PEDIDO DE CONCESSÃO DE APOSENTADORIA. ATO COMPLEXO. TERMO INICIAL DO PRAZO PREVISTO NO ART. 54 DA LEI 9.784/1999. AGRAVO INTERNO DESPROVIDO. 1. A contagem recíproca de tempo de serviço rural para a aposentadoria no serviço público pressupõe o recolhimento das contribuições previdenciárias correspondentes. Precedentes: MS 33.482-AgR, Rel. Min. Luiz Fux, Primeira Turma, DJe 31.08.2016; MS 28.917, Rel. Min. Rosa Weber, Primeira Turma, DJe 28.10.2015; MS 28.668, Rel. Min. Ricardo Lewandowski, Segunda Turma, DJe 11.06.2014; MS 28.929, Rel. Min. Cármen Lúcia, Plenário, DJe 14.01.2011; MS 26.391, Rel. Min. Marco Aurélio, Tribunal Pleno, DJe 06.06.2011. 2. Os precedentes desta Suprema Corte tiveram por fundamento o art. 201, § 9º, da Constituição da República, que tratou, para efeito de aposentadoria, da possibilidade de contagem recíproca de tempo de contribuição na Administração Pública e na atividade privada, rural e urbana, o qual, embora tenha sido renumerado, constava da redação original da Constituição da República como art. 202, § 2º. 3. In casu, não houve aplicação retroativa da EC 20/1998 ou da Lei 9.528/1997, tendo sido observado o entendimento firmado por esta Corte em relação à aplicação da legislação específica vigente por ocasião do preenchimento dos requisitos para a aposentadoria. 4. O ato de aposentadoria de agentes públicos é complexo e somente se aperfeiçoa após o seu registro junto ao TCU. O simples ato de averbação de tempo de serviço prestado em atividade rural, exarado em âmbito de controle interno do Tribunal de Contas, não atrai a incidência do art. 54 da Lei 9.784/1999 quanto ao pedido de aposentadoria pelo servidor público. 5. Agravo interno a que se NEGA PROVIMENTO."
10. De igual forma, não merece prosperar a alegação de decadência administrativa. Tratando-se de ato complexo, a aposentadoria somente se aperfeiçoa após o registro por parte do Tribunal de Contas da União (TCU) , o que ainda não ocorreu.
11. Portanto, tendo sido assegurado o direito ao contraditório e à ampla defesa, em razão de o ato de aposentadoria ter ingressado na Corte há mais de cinco anos, não há óbices para que seja negado o registro à aposentadoria do servidor.
12. Considerando que o sr. Eliezer Gomes da Silva está com 76 anos, poderá optar por: inativar-se por idade com proventos proporcionais ao tempo de contribuição ou recolher a contribuição previdenciária relativa ao tempo necessário para implementar os 35 anos de contribuição com base nos quais seus proventos foram inicialmente deferidos.
Joensen Terezinha Lizott Disperati
13. A interessada, aposentada no cargo de Professor Adjunto, fez uso de 3 anos de tempo rural para se aposentar voluntariamente com proventos proporcionais ao tempo de serviço em 1998, na proporção 26/30.
14. A sra. Joensen Terezinha Lizott Disperati manifestou interesse em recolher a contribuição relativa ao tempo rural. Contudo, passado mais de um ano desde sua manifestação, não trouxe aos autos nenhuma comprovação desse recolhimento, nem mesmo de parcelamento.
15. Portanto, acolho o exame da Sefip, no sentido de considerar o ato de peça 46 ilegal.
Marcelo Iacomini
16. Não se verificou a utilização de tempo rural no ato do servidor, mas sim a incorporação de CD-4, ocupada entre 21/9/98 a 22/9/2002, por força de decisão judicial (Mandado de Segurança 2006.70.00.029139-4/PR) .
17. A Sefip propôs que a concessão fosse considerada ilegal, uma vez que o STF concluiu pela ilegalidade do pagamento da vantagem após 8/4/1998 no RE 638.115/CE. Contudo, tendo em vista que decorreu de decisão judicial transitada em julgado, a unidade técnica propôs que não fosse feita determinação para sustar seu pagamento.
18. A despeito de acolher a instrução da Sefip no tocante à ilegalidade do pagamento da vantagem, dissinto da conclusão de não ser possível determinar a sustação do pagamento da vantagem dos "quintos".
19. Nesse sentido, cumpre transcrever a ementa da decisão proferida pelo STF quando do julgamento dos embargos de declaração opostos pelo Procurador-Geral da República contra o julgamento do RE 638.115/CE:
"Embargos de declaração no recurso extraordinário. 2. Repercussão Geral. 3. Direito Administrativo. 4. Servidor público. 5. Incorporação de quintos decorrente do exercício de funções comissionadas no período compreendido entre a edição da Lei 9.624/1998 e a MP 2.225-48/2001. Impossibilidade. 6. Cessada a ultratividade das incorporações em qualquer hipótese, seja decorrente de decisões administrativas ou de decisões judiciais transitadas em julgado. RE-RG 730.462, Rel. Min. Teori Zavascki. 7. Ausência de omissão, contradição ou obscuridade. 8. Embargos rejeitados" 
20. A fundamentação desse decisum, do Ministro Gilmar Mendes, foi a seguinte:
"Por eficácia normativa entende-se a consequência de manter-se ou excluir-se o preceito normativo questionado do ordenamento jurídico. Por sua vez, a eficácia executiva da decisão do STF refere-se ao efeito vinculante, consistente em atribuir uma qualificada força impositiva e obrigatória em relação a supervenientes atos administrativos ou judiciais. No tocante, às sentenças já transitadas em julgado à época da decisão do STF sobre a constitucionalidade ou inconstitucionalidade da norma na qual se embasou, ficou consignada a necessidade de interposição de ação rescisória. Daí depreende-se que a declaração de inconstitucionalidade ou constitucionalidade de determinado preceito normativo pelo STF não enseja a automática reforma ou rescisão das decisões anteriores já transitadas em julgado, sendo necessária, para tanto, a interposição da ação rescisória. Entretanto, ressalvou-se de tal necessidade a questão relacionada à execução de efeitos futuros da sentença proferida em caso concreto sobre relações jurídicas de trato continuado.
 (...) 
Nesses termos, tendo em vista que o pagamento dos quintos incorporados no período entre 8.4.1998 até 4.9.2001 foi declarado inconstitucional e refere-se a relação jurídica de trato continuado, há que se reconhecer a necessidade de cessação imediata do pagamento da mencionada verba, sem que isso caracterize afronta à coisa julgada e sem que seja necessário o ajuizamento de ação rescisória"  (grifei) ..
21. Tendo em vista a conversão dos "quintos" em vantagem pessoal nominalmente identificada (VPNI) , operada pelo art. 15, § 1º, da Lei 9.527, de dezembro de 1997, e a cessação definitiva de novas incorporações, em qualquer hipótese, desde o advento da Lei 9.624, de abril de 1998, não há mais que se falar, a partir de então, em eventual modificação na base de cálculo da vantagem.
22. Portanto, à luz do entendimento do STF, é possível sim determinar a sustação dos pagamentos dos "quintos", mesmo diante da existência de decisão judicial transitada em julgado.
Arlete Edling
23. Acolho a proposta de legalidade e registro dos atos de aposentadoria da servidora, pois a averbação do tempo insalubre antes do advento da Lei 8.112/1990 é compatível com o cargo exercido, de enfermeira.
Ana Valenga
24. Acolho o exame da unidade técnica no tocante à impossibilidade de a servidora computar, para fins de aposentadoria estatutária, 17 anos, 9 meses e 25 dias de tempo rural (dos quais sobejam 6 anos e 20 dias, haja vista que a interessada computou mais de 36 anos de serviço) sem recolhimento de contribuição previdenciária, pois isso viola o § 9º do art. 201 da Constituição Federal (ou, na redação original, § 2º do art. 202) . 
25. Tendo em vista a possibilidade de a interessada, ocupante do cargo de Cozinheiro, vir a se aposentar com proventos na proporcionalidade de 25/30, mediante a aplicação do Enunciado 74, ou com proventos integrais, caso opte pelo recolhimento da contribuição previdenciária junto ao INSS, acompanho a unidade técnica e o Ministério Público, cujos pareceres adoto como razão de decidir. 
26. Todavia, gostaria de registrar que a boa-fé da interessada está sendo preservada mediante a aplicação do Enunciado 106 da Súmula de Jurisprudência desta Corte e que o julgamento, ainda que tardio, não viola o princípio da segurança jurídica, uma vez que o ato complexo, como o de aposentadoria, somente se aperfeiçoa após o registro por parte desta Corte.
Eunice Brisola Inocêncio
O ato de peça 25, com proventos na proporcionalidade 26/30, foi editado em cumprimento ao Acórdão 4776/2014-TCU-Primeira Câmara, que considerou ilegal a averbação de tempo rural sem recolhimento de contribuição previdenciária.
Contudo, a interessada ingressou em juízo contra a UFPR e contra a União (em virtude da atuação do Tribunal) e obteve decisão favorável.
Assim sendo e considerando que a UFPR adotou, ainda que tardiamente (apenas em julho de 2015, ao passo que a deliberação do Tribunal fora exarada em setembro de 2014) , medida para dar cumprimento ao Acórdão 4776/2014-TCU-Primeira Câmara, deve o ato de peça 25, no qual os proventos são proporcionais ao tempo de contribuição (27/30) , ser considerado legal.
Já os demais atos de alteração, de peças 43 (inclusão da vantagem prevista no art. 250 da Lei 8.112/1990) e 44 (para dar cumprimento à decisão judicial) , devem ser considerados ilegais em razão da utilização de tempo rural sem recolhimento de contribuição previdenciária, embora sem determinação para sustação dos pagamentos, na forma e pelos fundamentos propostos pela Sefip.
Diante do exposto, acolho os pareceres que me antecederam, com os ajustes pertinentes, e VOTO por que o Tribunal adote a deliberação que ora submeto a este colegiado. 
TCU, Sala das Sessões Ministro Luciano Brandão Alves de Souza, em 26 de março de 2019.
BENJAMIN ZYMLER 
Relator